【裁判字號】    95,智,36
【裁判日期】    951013
【裁判案由】    損害賠償
【裁判全文】
臺灣臺北地方法院民事判決                95年度智字第36號
原      告  五南圖書出版股份有限公司
法定代理人  辛○○
原      告  乙○○
            丙○○
前列三人共同
訴訟代理人  己○○
訴訟代理人  張澤平律師
被      告  黃喨即台北市私立志光文理法商短期補習班
訴訟代理人  簡榮宗律師
            朱峻賢律師
複代理人    劉貹岩律師
被      告  庚○○
            戊○○
            丁○○
上列當事人間損害賠償事件，本院於民國九十五年九月二十五日
言詞辯論終結，判決如下：
    主  文
原告之訴及假執行之聲請均駁回。
訴訟費用由原告負擔。
    事實及理由
一、本件被告庚○○、戊○○、丁○○未於言詞辯論期日到場，
    核無民事訴訟法第386條各款所列情形，爰依原告之聲請，
    由其一造辯論而為判決。
二、原告主張原告乙○○、丙○○於國立教育資料館所出版之教
    育資料與研究雙月刊中教育名詞專欄，陸續發表教育名詞詮
    釋，於民國89年11月20日與原告五南圖書出版股份有限公司
    （下稱五南公司）簽立出版合約書，由原告乙○○、丙○○
    自行選輯100則，彙集成冊，交由原告五南公司於93年3月出
    版，出版書名為教育小辭書，屬於著作權法第5條第1項第1
    款之語文著作，自受著作權法之保護。出版以後，由於選詞
    新穎，內容豐富且精確，甚受學界歡迎，短短二年即銷售萬
    冊。被告黃喨即台北市私立志光文理法商短期補習班志光文
    理法商短期補習班（下稱台北市志光補習班）未經原告等授
    權，竟摘取其中48則詞條及解釋（占原告著作物100則之48%
    ）彙集成冊，名為教育概論，作為補習班講義 (編號A1) 上
    課使用，嚴重損害原告之權益。且台北市志光補習班為一著
    名國家考試之補習班，分班遍布全省，共達44家，補習學生
    人數多達數萬人，以台北本班為例，2年招生3000名學生，
    如不自行重製，勢必購買原告之出版物，每本定價新台幣 (
    下同)280 元，打7折計算，3000本共計588,000元，原告爰
    依著作權法第88條第1項及第2項第2款規定，請求賠償上述
    之金額。又丁○○為台北市志光補習班之班主任，其於台北
    市志光補習班執行職務時違反著作權法而為侵害原告著作權
    之行為，原告依民法第188條主張應負連帶賠償責任，而被
    告戊○○、庚○○則為台北市志光補習班之共同設立人，其
    等因共同不法侵害原告之著作權，應依民法第185條規定負
    連帶賠償之責等語。並聲明：被告應連帶給付原告580, 000
    元，及自起訴狀繕本送達翌日起至清償日止，按年息5%計算
    之利息，並願供擔保，請准宣告假執行。
三、被告黃喨即台北市志光補習班辯稱：原告乙○○、丙○○二
    人雖著有「教育小辭書」一書，依著作權法第10條規定享有
    著作財產權，然依原告五南公司與原告乙○○、丙○○二人
    所簽訂之著作出版合約書第5條之約定，原告乙○○、丙○○已非「教育小辭書」之著作財產權人，自更不得行使權利
    ；原告無法證明該講義係由台北市志光補習班出版，亦無法
    證明被告丁○○為侵害原告著作權之行為人，台北市志光補
    習班之受僱人丁○○既無任何執行職務侵害原告之行為，原
    告何能主張台北市志光補習班須與丁○○連帶負損害賠償責
    任；被告台北志光補習班從未承認侵害原告之著作權；被告
    戊○○與庚○○並無任何侵害原告系爭著作物之行為，更遑
    論原告於無法證明台北志光補習班有為侵權行為之情形下，
    如何認定戊○○與庚○○二人須與負共同侵權之責？況原告
    對被告丁○○、戊○○與庚○○等三人之損害賠償請求權均
    已罹於時效，依民法第276條規定，被告台北市志光補習班
    亦可主張其僅需負責扣除被告丁○○、戊○○與庚○○等三
    人應負擔部份後之剩餘部份；原告既未證明被告侵害其權利
    之事實，又未證明其損害，故其損害賠償之請求顯屬無稽等
    語。並聲明：原告之訴以及假執行聲請均駁回，如受不利判
    決，被告願供擔保請准宣告免為假執行。
四、被告丁○○、戊○○、庚○○辯稱：台北地方法院檢察署94
    年度偵續字第512號檢察官不起訴處分書中已指出原告乙○○、丙○○就上開享有著作權之語文著作，分別於93年3月
    19日、22日授權原告五南公司「全權處理志光文教機構侵犯
    五南圖書公司出版教育小辭書之著作權一事」，故原告至遲
    於93年3月22日即已知悉其受有損害，亦已知悉賠償義務人
    為何人，然原告卻於95年5月24日始追加丁○○、戊○○及
    庚○○為本案之共同被告，顯已逾2年之時效期間，故原告
    等對被告丁○○、戊○○及庚○○之損害賠償請求權實已罹
    於時效而消滅等語。並聲明：原告之訴以及假執行聲請均駁
    回，如受不利判決，被告願供擔保請准宣告免為假執行。
五、兩造不爭執之事實：
    原告乙○○、丙○○於國立教育資料館所出版之教育資料與
    研究雙月刊中教育名詞專欄，陸續發表教育名詞詮釋，於89
    年11月20日與原告五南公司簽立出版合約書，由原告乙○○
    、丙○○自行選輯100則，彙集成冊，交由原告五南公司於
    93年3月出版，出版書名為教育小辭書。
六、按當事人主張有利於己之事實者，就其事實有舉證責任，民
    事訴訟法第277條定有明文，又原告於起訴原因已有相當之
    證明，而被告於抗辯事實並無確實證明方法，僅空言爭執者
    ，當然認定其抗辯事實之非真正，而應為被告不利之認定，
    又原告對於自己主張之事實已盡證明之責後，被告對其主張
    ，如抗辯其不實，並提出反對之主張者，則被告對其反對之
    主張，亦應負證明之責，此為舉證責任分擔之原則，另民事
    訴訟法如係原告主張權利者，應先由原告負舉證之責，若原
    告不能舉證，以證實自己主張之事實為真實，則被告就其抗
    辯事實即令不能舉證，或其舉證尚有疵累，亦應駁回原告之
    訴，有最高法院17年上字第9170號、18年上字第1679號、同
    年上字第2855號判例及72年台上字第4225號判決意旨可資參
    照。本件原告主張被告侵害其著作權，惟為被告所否認，則
    原告應就其主張之事實負舉證責任。經查，證人即前台北市
    志光補習班講義副組長趙馥雀固於台灣台北地方法院檢察署
    偵查時證稱：台北志光補習班於開課前二至三週，會先向任
    課老師確認教材之內容，在接稿之時亦會向任課老師詢問有
    無侵權之情形，之後再加以印製，對於教材的內容、來源，
    任課老師比補習班更熟悉，因此，補習班在此方面完全信賴
    任課老師的專業判斷，若任課老師表示無問題，補習班即會
    加以印製，根據原告指稱之時間點推算，該教材應係名為「
    許莉老師」之甲○○所提供等語（參台灣台北地方法院檢察
    署93年度他字第8194號卷宗第93頁），惟經檢察官於94年4
    月14日提示原告提出之「教育概論（教育名詞彙編）」後，
    證人甲○○則結證稱：其自92年5月、6月間起，在志光補習
    班負責教育綜合測驗課程教材之編製，但只針對其授課的班
    級才有額外提供授課講義，自同年7月以後即完全使用補習
    班之出版品，未再額外提供，而原告提出之志光補習班講義
    、教材並非其授課的講義，亦非其接觸過的補習班出版品，
    其從未見過或使用過該講義等語（參台灣台北地方法院檢察
    署93年度他字第8194號卷宗第93頁），證人壬○○亦結稱：
    從封面雖可看出是補習班出的講義，但印象中並未見過該講
    義等語（參台灣台北地方法院檢察署93年度他字第8194號卷
    宗第93頁），參以志光補習班，除台北市志光補習班外，全
    省均有，且互不隸屬，此觀之原告提出之「教育概論（教育
    名詞彙編）」之封底自明，是原告並無法證明其提出之「教
    育概論（教育名詞彙編）」，係被告台北市志光補習班所編
    輯、印製。原告雖又提出律師函及傳真函件影本各乙紙（見
    本院卷第195頁至第200頁），主張被告委託律師於93年5月1
    4日回覆原告之存證信函中承認「前揭來函所述之教育概論
    係本機構用於92年度師資班之補充教材。」，並於93年10月
    11日委請明沂法律事務所以傳真函對侵權事件表明遺憾及願
    補償原告100,000元，被告已承認侵權之事實云云，惟查，
    證人甲○○結證稱：因為當初台北市志光補習班向其詢問資
    料出處時，只有詢問其所編的講義「教育概論」的資料出處
    ，所以其就找出來告訴台北市志光補習班出處，但其在偵查
    庭時，才知道我們所指的「教育概論」講義與原告告我們的
    那本講義內容是不同的等語（見本院卷第245頁），參以前
    揭信函及傳真信件均係在檢察官於94年4月14日提示原告提
    出之「教育概論（教育名詞彙編）」前所為，是尚難以前揭
    律師函及傳真信件，即認原告提出之「教育概論（教育名詞
    彙編）」確係由台北市志光補習班出版，原告既無法證明被
    告有侵害其著作權之行為，其請求被告連帶負損害賠償責任
    ，即屬無據。
七、從而，原告依據侵權行為之法律關係，請求被告連帶給付原
    告580,000元，及自起訴狀繕本送達翌日起至清償日止，按
    年息5%計算之利息，即無理由，應予駁回。又原告之訴既經
    駁回，其假執行之聲請即失所附麗，應併予駁回。
八、結論：原告之訴為無理由，依民事訴訟法第385條第1項前段
    、第78條、第85條第1項判決如主文。
中    華    民    國    95    年    10    月    13    日
                  民事第六庭    法  官  郭美杏
以上正本係照原本作成
如對本判決上訴，須於判決送達後20日內向本院提出上訴狀
中    華    民    國    95    年    10    月    14    日
                                書記官  潘惠梅


司法院資訊處製作；財團法人民間司法改革基金會備份。
